臺灣板橋地方法院民事裁定　　　　　 99年度消債更字第327號
聲　請　人　黃淑芬
即　債務人
上列債務人因消費者債務清理事件聲請更生，本院裁定如下：
    主    文
聲請駁回。
聲請費用由聲請人負擔。
    理    由
一本件聲請意旨略以：債務人因有不能清償債務之情事，目前債
  務總金額為新臺幣（下同） 905,864元，前於民國98年12月間
  依消費者債務清理條例（下稱消債條例）第151 條規定，與最
  大債權金融機構花旗（台灣）商業銀行股份有限公司（下稱花
  旗銀行）達成協商，約定自99年1月10日起，每月以9,124元，
  分 180期，年利率8.88％，依各債權金額比例清償各項債務，
  至全部清償為止。然而，債務人於協商時係從事臨時性工作，
  收入不甚穩定，每月約1 萬餘元，扣除個人生活費用後，每月
  僅能還款 5,000元。因為協商當時情況全由銀行主導，債務人
  別無其他選擇，只得勉強接受協議內容。債務人本於最大誠意
  持續繳款數期，惟終究因無法繼續履約，而被視為毀諾，爰請
  求鈞院裁定准予更生云云。
二按債務人對於金融機構因消費借貸、自用住宅借款、信用卡或
  現金卡契約而負債務，在聲請更生或清算前，應提出債權人清
  冊，以書面向最大債權金融機構請求協商債務清償方案並表明
  共同協商之意旨，消債條例第151條第1項定有明文。次按債務
  人與金融機構協商成立者，不得聲請更生或清算，但因不可歸
  責於己之事由，致履行顯有重大困難者，不在此限；本條例施
  行前，債務人依金融主管機關協調成立之中華民國銀行公會會
  員辦理消費金融案件無擔保債務協商機制與金融機構成立之協
  商，準用前項之規定，消債條例第151 條第5項、第6項分別定
  有明文。
三次按前開法律規定之「但因不可歸責於己之事由，致履行顯有
  重大困難者，不在此限」，其立法意旨係基於債務清償方案成
  立後，應由債務人誠實遵守信用履行協商還款條件，惟於例外
  情形下發生情事變更，在清償期間收入或收益不如預期，致該
  方案履行困難甚或履行不能，因不可歸責於己之事由，始能聲
  請更生或清算。此規範意旨在避免債務人任意毀諾已成立之協
  商，濫用更生或清算之裁判上債務清理程序。蓋以債務清償方
  案係經當事人行使程序選擇權所為之債務清理契約，債務人應
  受該成立之協議所拘束。債務人既已與金融機構協商成立，如
  認該協商方案履行有其他不適當情形，自仍應再循協商途徑謀
  求解決。又所謂不可歸責於己之事由，係指出於非己身所能控
  制之自然力或其他人為事由，具有猝然性而不能預知，非人力
  所能參與或所能阻止，而陷於不能履行承諾償還自己之債務者
  而言，例如：
  1.債務人於履行清償期間遭逢重大意外災害，如車禍、火災、
    或罹患重大不治之惡疾而喪失工作能力。
  2.債務人負擔家計生活之職業工作，突然非自願性失業，而可
    預見的、持續性的無法就業謀生。
  3.因遭逢不可抗力之天然災害，如地震、颱風、水災而因其損
    害甚鉅致無力清償等情事。
四本院查：
(一)債務人於98年12月25日依消債條例第151 條規定，與花旗銀行
  達成協商，約定自99年1 月10日起，每月以9,124元，分180期
  ，年利率8.88％，依各債權金額比例清償各項債務，至全部清
  償為止，且債務人於99年4 月毀諾等事實，此有花旗銀行提出
  之民事陳報狀1 份、前置協商機制協議書影本2 紙、前置協商
  無擔保債務還款分配表暨表決結果1 紙、電腦帳務畫面印列資
  料1紙等件附卷可稽（見本院卷第27-34頁），核與債務人前揭
  所述相符。準此，債務人與最大債權金融機構協商成立後，再
  向本院聲請更生，尚須符合「不可歸責於己之事由致履行顯有
  重大困難」之法定要件，方為適法。
(二)本院審酌下情，認債務人並無不可歸責於己之事由:
  債務人雖主張其於協商時從事臨時性工作，收入不穩定，扣除
  基本生活費用後，實無力負擔協商款云云。惟查，債務人對於
  本身之經濟狀況、家庭收支情形應知之綦詳，理應於協商時評
  估可否履行協商條件之情事，當屬債務人於協商時已經其適當
  評估、思量資金來源之籌措管道後，認無疑慮方始為之。況債
  務人收入於清償協商款項後是否不足維持生活所需，或其收入
  狀況是否足以清償協商金額，本係債務人於協商成立時即已知
  悉或可得預見之事實，然債務人於斟酌其經濟狀況後，仍願簽
  署協議書，同意花旗銀行之無擔保債務還款計劃，無論其資金
  係來自親友借貸、薪資或其他投資獲利，自應受該協議之拘束
  ，若非有情事變更致履行顯有重大困難情事，當再循協商機制
  謀求解決，非可逕執為毀諾之不可歸責於己事由，是以債務人
  主張，自屬無據。
(三)本院審酌下情，認債務人並無不能清償協商債務之情事：
  1.按消費者債務清理條例第 3條規定，債務人不能清償債務或
    有不能清償之虞者，得依本條例所定更生或清算程序，清理
    其債務。該條例所謂之「不能清償債務或有不能清償之虞者
    」，係指債務人欠缺清償能力，對於已屆清償期，且已受請
    求之債務之全部或主要部分，客觀上可預見其為一般且繼續
    的不能清償之財產狀態之謂。又清償能力係由財產、信用、
    勞力三者構成，雖無足夠財產，如有良好之信用、優良之技
    術或持續不斷之勞力，即屬有清償債務之可能（參照：陳計
    男著；消費者債務清理條例釋論，三民書局97年9 月初版一
    刷，第15頁)。
  2.債務人雖主張其於協商時從事臨時工作，每月收入約1 萬餘
    元，扣除個人生活費用後，已不能清償協商債務云云。惟查
    ，債務人於98年12月15日向花旗銀行申請協商時，曾表示其
    任職於仁鋒機車行，擔任會計職務，服務年資為14年，每月
    收入為20,000元，薪資結構為固定月薪，此有花旗銀行提出
    之前置協商客戶面談紀錄表影本2 紙在卷可參（見本院卷第
    29-30 頁）。債務人雖以前詞置辯，惟未提出相關證據以實
    其說，足見債務人並未據實陳報其真實所得，是以債務人於
    99年4 月間毀諾時之每月薪資，應以20,000元為真實。又債
    務人雖於財產及收入狀況說明書內，陳稱每月生活必要支出
    為11,000元（包括日常用品費2,000元、膳食費7,500元、交
    通費1,000元、電話費500元，見本院卷第8 頁）。惟按債務
    人既負債大於資產，食衣住行，本應較一般人節約支出，故
    債務人於99年度之必要生活費用，應以行政院主計處公佈99
    年度每人每月最低生活費用為10,792元作為計算標準。蓋消
    費者債務清理條例所定債務清理程序之立法精神，並非維持
    債務人過去慣常之寬裕生活，而係重新檢視消費行為樽節支
    出，故聲請人既已有不能清償之事由，生活消費程度自應受
    有限制，每月生活開支，自不能與一般人等量齊觀。例如：
    不得乘坐計程車，不得出入三星級以上之飯店、餐廳等，除
    有絕對必要性支出之外，自當縮衣節食，刻苦生活、優先誠
    實履行清償債務之責，職是，超過此部份之生活支出，即難
    謂係必要支出，而應予剔除。因此債務人於99年4 月間毀諾
    時，每月薪資為20,000元，扣除前揭每人每月最低生活費用
    為10,792元，每月仍有剩餘9,208元（計算式：20,000－10,
    792＝9,208），仍得給付協商款 9,124元。債務人既有履行
    能力卻未依約履行協商條件，卻惡意毀諾，既非客觀上不能
    履行債務，而係主觀惡意不履行。從而，債務人前揭主張，
    實難憑信。
五綜上所述，債務人與金融機構協商成立者，除非因不可歸責於
  己之事由，致履行顯有重大困難，否則不得聲請更生或清算，
  本條例第151條第5項規定甚明。此項規定旨在避免債務人任意
  毀諾已成立之協商，濫用更生或清算之裁判上債務清理程序，
  本件債務人前經協商，其仍有固定收入履行清償之能力，既無
  情事變更，亦無重大履行困難之處，縱有履行不便，應經由個
  別債權銀行協商程序以求適當履債，準此，堪認債務人尚乏不
  可歸責於己致履行顯有重大困難之情形可言，揆諸首開說明，
  應駁回本件更生之聲請，爰裁定如主文。
中    華    民    國  100    年    2    月    10   日
                  民事第三庭  法  官  徐玉玲
上為正本係照原本作成。
如不服本裁定，應於裁定送達後10日內，以書狀向本院提出抗告
，並繳納抗告費新臺幣1千元。
中    華    民    國  100    年    2    月    10   日
                              書記官  蕭聖澄